臺灣高等法院民事裁定　　　　　　　　　96年度非抗字第58號
再　抗告人　甲○○
　　　　　　　　　　　4樓
代　理　人　吳姝叡律師
上列再抗告人與相對人親家股份有限公司間變更清算人事件，對
於中華民國95年8月23日臺灣桃園地方法院95年度抗字第98號裁
定，提起再抗告，本院裁定如下：
    主      文
原裁定廢棄，發回臺灣桃園地方法院。
    理      由
一、再抗告人於原法院聲請暨抗告意旨略以：伊因原法院94年度
    司字第133號民事裁定，被選派為親家股份有限公司（下稱
    親家公司）之清算人，惟再抗告人既從未擔任親家公司之會
    計或掌控各項會計表冊，亦從未持有親家公司之賸餘資產，
    故非擔任清算人之適當人選；又再抗告人因將多年積蓄投資
    親家公司致血本無歸，並罹患憂鬱症，且失業多年，亦無法
    勝任親家公司清算人乙職，爰請求撤銷上開選派再抗告人為
    清算人之裁定，或准許再抗告人辭任清算人云云。原法院分
    別以94年度司字第223號及95年度抗字第98號民事裁定，駁
    回再抗告人之聲請及抗告在案。
二、再抗告意旨略以：依公司法97條、民法第549條規定，清算
    人與清算公司間之關係，適用於民法之委任，而委任即得由
    當事人一方隨時終止委任契約，並無其他限制。因此，原裁
    定謂「法院選派之清算人不得無故辭職，以終止委任契約，
    縱要辭職，解釋上，亦應有正當理由，並向法院為辭職之意
    思表示，且經法院之同意，始生終止委任契約之效力」，並
    無任何法律予以規定，則解釋上再抗告人得不接受法院所命
    職務，亦得隨時終止委任契約，否則即有違憲法第22條、第
    23條規定，課予再抗告人法律所無之限制。又依經濟部商字
    第223740號函釋意旨，法院選任清算人亦係因選任行為及承
    諾表示而成立委任關係，故仍須清算人為就任承諾方能成立
    ，縱然解為當然就任，惟清算人一經提出辭職，無須法院之
    同意，即失其清算人之身分，而再抗告人已於94年9月間向
    原法院表示辭任之意思，應已非為親家公司之清算人。此外
    ，再抗告人之多年積蓄已因投資親家公司血本無歸，並罹患
    憂鬱症，且失業多年，既無資力又無專業知識，實無法勝任
    為親家公司清算人，惟原法院完全無視不諳法律之再抗告人
    之痛苦與無助，強將舉證責任加諸於再抗告人，已悖離法律
    所追求之公平正義等語。
三、按憲法為維護人民之自由及權利，特在第22條明定於不妨
    害社會秩序公共利益者均可受保障，並於同法第23條臚列對
    於自由權利限制之要件，且須以訂定法律之方式，始得加以
    限制。職是，除有法律明文規定予以限制外（例如律師法第
    22條），人民應有權利不接受法院所命之職務。又按「公司
    之清算，以董事為清算人。但本法或章程另有規定或股東會
    另選清算人時，不在此限」；「不能依前項之規定定清算人
    時，法院得因利害關係人之聲請，選派清算人」，公司法第
    322條第1、2項分別定有明文。於法院選派清算人之情形，
    亦須被選定人為就任之承諾，始屬公司之清算人（最高法院
    88年度臺上字第354號判決、84年度臺上字第1246號判決參
    照）。
四、經查，再抗告人於94年9月8日收受原法院94年度司字第133
    號民事裁定，始知悉被法院選派為親家公司之清算人，有送
    達證書可稽（見該案卷宗第49頁），再抗告人旋即於94 年9
    月19日以民事陳報狀請求撤銷上開裁定或變更清算人（見原
    法院第一審卷第1頁），原法院亦於94年11月22日開庭訊問
    再抗告人上揭民事陳報狀之用意，再抗告人回答「辭任清算
    人之職務」等語（見原法院94年度司字第133號卷宗第54頁
    ），顯見再抗告人並未為就任之承諾，揆諸前揭說明，法院
    選派之清算人既有權利不為接受；且須經其為就任之承諾，
    始與公司發生委任關係，則再抗告人因從未有同意就任之承
    諾，自不能認為係合法之清算人。是原第一審裁定未慮及法
    院選派清算人須為就任承諾之要件，遽為駁回再抗告人之聲
    請，已有未合，而原裁定仍予維持，尚有未當。再抗告論旨
    指摘原裁定不當，聲明廢棄，為有理由，爰由本院將抗告法
    院所為駁回抗告之裁定予以廢棄，發回原抗告法院更為妥適
    處理。
五、據上論結，本件再抗告為有理由，爰裁定如主文。
中　　華　　民　　國　　96　　年　　12　　月　　25　　日
                  民事第十五庭
                      審判長法　官  林恩山
　　　　　　　　　　　　　　法　官  陳雅玲
　　　　　　　　　　　　　　法　官  郭松濤
正本係照原本作成。
不得抗告。
中　　華　　民　　國　　96　　年　　12　　月　　25　　日
                            書記官  方素珍
